【裁判字號】    96,重上更(三),55
【裁判日期】    980319
【裁判案由】    貪污治罪條例等
【裁判全文】
臺灣高等法院刑事判決            96年度重上更(三)字第55號
上  訴  人  臺灣士林地方法院檢察署檢察官
上  訴  人
即  被  告  戊○○
選任辯護人  杜英達  律師
上  訴  人
即  被  告  乙○○
選任辯護人  莊國明  律師
上  訴  人
即  被  告  丁○○
選任辯護人  鄭洋一  律師
            吳玲華  律師
            吳  卜  律師
上  訴  人
即  被  告  甲○○
選任辯護人  尤英夫  律師
            鄭仁哲  律師
            胡智忠  律師
上  訴  人
即  被  告  丙○○  （民國26年2月20日生，已歿）
選任辯護人  莊國明律師
上列上訴人因被告違反貪污治罪條例等案件，不服臺灣士林地方
法院86年度訴字第541號、第1121號，中華民國87年3月20日第一
審判決（起訴案號：臺灣士地方法院檢察署86年度偵字第1550、
1552、1565、5049、5050、5330號，86年度偵緝字第218號）提
起上訴，經判決後，由最高法院第三次發回更審，本院判決如下
：
    主  文
原判決關於戊○○、乙○○、丁○○、甲○○、丙○○部分，均
撤銷。
戊○○被訴犯公務員違背職務收受賄賂罪、圖利罪部分，及丁○○被訴與戊○○共同犯公務員違背職務收受賄賂罪部分，免訴。
乙○○、戊○○、丁○○被訴共同犯公務員違背職務收受賄賂罪
部分，及乙○○、丁○○、甲○○被訴對於公務員違背職務行賄
罪部分，均無罪。
丙○○公訴不受理。
    理  由
一、公訴意旨略以：被告戊○○於民國（下同）71年至82年間任
    臺灣省唐榮鐵工廠股份有限公司（下稱唐榮公司）之總經理
    。被告丙○○、乙○○、苗素芳（已於更審前判決無罪確定
    ）均為臺灣省第9屆省議員。戊○○、丙○○、乙○○、苗
    素芳均為依據法令從事公務之人員。被告丁○○係翔霖股份
    有限公司負責人，專以勾結唐榮公司等省營事業機構工程官
    員，在外招攬廠商，利用唐榮公司牌照承攬收取不法賄款牟
    利。被告甲○○係港馬營造股份有限公司（下稱港馬公司）
    負責人，該公司所營項目包括一切土木工程之營造承辦事項
    。(一)丁○○於81年間，得知交通部國道高速公路局（下稱高
    速公路局）將辦理汐止五股拓建工程第一至第六標作業，乃
    勾結舊識戊○○，二人共同基於出借唐榮公司牌照供投標承
    攬，從中乘機收取賄款之犯意聯絡。由丁○○尋得有意承攬
    上開工程，但不具投標資格之港馬公司負責人甲○○，向甲○○表示由甲○○支付活動費新台幣（下同）60,000,000元
    ，打點唐榮公司上下官員及排除部分省議員之干擾，即可取
    得承攬上開工程。雙方談妥，甲○○同意付款。丁○○將情
    告知戊○○，指示屬下劉政哲、丑○○、癸○○（劉政哲、
    丑○○、癸○○三人均經判決無罪確定）配合甲○○之港馬
    公司，以符合資格之唐榮公司名義投標。雙方簽立標前協議
    ，由港馬公司負責核算上開工程底價，於得標後由唐榮公司
    暗中配合港馬公司辦理書面選商分包作業，港馬公司表示願
    以2,560,000,000元承攬一至六標工程。嗣以港馬公司名義
    在唐榮公司速辦優良廠商登記。同年六月間，甲○○算妥投
    標價格後，與丁○○為防唐榮公司之營建部經理劉政哲私自
    洩露底價，而故將底價抬至33億餘元。在標單上填載標價封
    標前，丁○○始私下告知戊○○將實際投標價金降為28億餘
    元，戊○○依照填載2,835,000,000元之標價，終於得標。
    (二)丙○○為臺灣省議會第九屆省議員，81年6月唐榮公司標
    得上開工程，丙○○等多名省議員對省營事業機構本有監督
    及審查預算、決算之權，竟藉機向戊○○表示欲介入前開工
    程，而勒索錢財。戊○○轉告丁○○，丁○○徵得時任省議
    會交通建設委會之召集人乙○○之同意，共同基於違背職務
    受賄之犯意聯絡，取得戊○○所提供欲插足之省議員名單，
    由丁○○持向甲○○轉達戊○○、乙○○之指示。表示欲擺
    平丙○○等省議員及唐榮公司相關工程官員為由，而要求活
    動費。甲○○相應索求，於同年7月14日，簽發港馬公司面
    額23,000,000元支票1張（港馬公司帳號：彰化銀行忠孝分
    行甲存00-00000-0-0；票期：81年7月14日；票號：XL00000
    00號），交付丁○○兌現後，購買同行臺灣銀行支票面額
    3,300,000元1張（票期：81年7月14日；票號：BA0000000號
    ）、面額1,000,000元10張（票期：81年7月14日；票號：BA
    0000000號至BA0000000號），共13,300,000元交付乙○○。
    乙○○應丙○○指示，除交付前揭3,300,000元支票予丙○○收受外，並將現金3,700,000元，交由其侄賴文生匯款至
    丙○○指定之其侄林建春（於更審前判決無罪確定）設於第
    一銀行竹南分行第000-00-000000帳戶。連同前開3,300,000
    元臺灣銀行支票在林建春之帳戶兌現後，林建春明知丙○○
    之上開款項係屬賄款，除以隱匿證據，使人難於發現丙○○
    犯行之犯意，提供其帳戶外，復依丙○○之指示，將該賄款
    7,000,000元中之6,000,000元開成各1,000,000元之第一銀
    行支票6張，其中1張翌日存回林建春帳戶。丙○○、乙○○
    因而分別從中收受賄款2,000, 000元及6,300,000元。(三)又
    唐榮公司標得前開工程後，81年7月間，丁○○為使港馬公
    司順利取得唐榮公司上開工程各分包，乃向戊○○行賄說項
    。丁○○、戊○○利用戊○○之妻嚴許婉瑱之愛科得科技工
    業股份有限公司（下稱愛科得公司）財物困難，為其紓困為
    詞，交付5,000,000元賄款給不知情之嚴許婉瑱收受。同年9
    月以後，戊○○直接下令屬下唐榮公司營建部副理（代理營
    建部經理、正工程師）辛○○、營建部第三課課長陳瑞源、
    營建部內湖施工所副工程師壬○○及內湖施工所主任曹慶華
    （辛○○、陳瑞源、壬○○三人均經判決無罪確定，曹慶華
    逃亡國外，經臺灣士林地方法院檢察署通緝中）配合港馬公
    司標取基礎、路工及排水勞務標。(四)甲○○之港馬公司於81
    年11月間，獲得承攬上開各勞務標分包工程後，適值唐榮公
    司董事長呂芳契已綜攬全務，握有實權，甲○○為期順利領
    取工程估驗款，知其友苗素芳與握有實權之唐榮公司董事長
    呂芳契（已於85年12月16日死亡，經檢察官另案簽結）因關
    係佳，乃請苗素芳代為說項。苗素芳同意後，與呂芳契基於
    共同受賄之意思聯絡，假藉呂芳契購買土地缺錢為詞，向甲○○要索10,000,000元。甲○○應苗素芳之要求，於82年4
    月23日，匯款5,000,000元至苗素芳所指定其子劉建平之帳
    戶，另持現金5,000,000元交苗素芳收受，由苗素芳與呂芳
    契朋分。因認戊○○涉犯修正前貪污治罪條例第4條第1項第
    5款之受賄罪嫌、第6條第1項第4款之圖利罪嫌；乙○○、丁○○涉犯同條例第4條第1項第5款之受賄罪嫌、第10條第1項
    之行賄罪嫌；甲○○涉犯同條例第10條第1項之行賄罪嫌；
    丙○○涉犯同條例第4條第1項第5款之受賄罪嫌云云。
二、檢察官認被告戊○○、乙○○、丁○○、甲○○涉犯前開罪
    嫌，無非係以甲○○、丁○○、乙○○、戊○○於調查、偵
    查中之供述各情不諱，復有彰化銀行忠孝分行10張支票、臺
    北市銀行東門分行DM0000000號轉帳支票、丁○○職員黃惠
    平親領現金1,000,000元及代立收據380,000元現金、臺灣銀
    行總行營業部11張支票（如附表一所示）及各該調換台支申
    請書代收入傳票、臺灣銀行永和分行劉建平00000000000號
    帳號自81年3月2日至83年10月11日止之支出存入來源流向明
    細表、甲○○匯款5,000,000元入劉建平帳戶之匯款申請書
    、跨行通匯匯入匯款明細及退匯手續費清單、臺灣中小企業
    銀行之周英傑（貪污罪嫌部分另案通緝中）於82年5月28日
    匯入劉建平帳戶3,000,000元之匯款明細清單等為據。惟訊
    據上訴人即被告戊○○、乙○○、丁○○、甲○○，均堅決
    否認有何檢察官起訴之犯行；(一)被告戊○○辯稱：唐榮公司
    受高速公路局邀請而參與投標，標單亦由唐榮公司算出，投
    標結果完全由唐榮公司取得業務，與港馬公司或其他單位無
    關，未有圖利行為分包的事情，伊沒有主導權，5,000,000
    元以上的標，由董事長核定，其毫無權限，無法直接下令層
    轉配合港馬公司標取各分包勞務工程，亦無權決定是否投標
    ，故省議員無庸向其施壓，愛科得公司乃其妻嚴許婉瑱之前
    夫庚○○所經營之家族企業，在嚴許婉瑱與庚○○二人婚姻
    關係存續中登記嚴許婉瑱為名義上之董事長，實際則由庚○○經營，78年間嚴許婉瑱與庚○○在日本離婚，次年始辦理
    離婚登記，離婚後雙方協議仍暫由嚴許婉瑱掛名為愛科得公
    司之董事長，嗣次年股東大會改選董監事時，一併辦理改選
    及變更登記，80年9月30日愛科得公司召開股東大會改選董
    監事，嚴許婉瑱正式卸任董事長，是丁○○於81年7月間攜
    款若干至愛科得公司發放員工薪資，與伊無關等語。(二)乙○○辯稱：丁○○交付13,300,000元，其中5,000,000係請其
    代還董榮芳之欠款，餘為提供其參選新竹縣長之政治獻金，
    至交付7,000,000元予丙○○，則係還給丙○○之投資款；
    省議會或省議員無權過問省營事業機構及得標後工程之分包
    ，自不可能以省議員之名議對唐榮公司施壓，於調查局所作
    筆錄，均與本意不合；且丁○○提供其政治獻金，亦為民主
    政治之常態，其身為民意代表，接受選民合法請託亦屬當然
    ，無所謂收受賄賂，至於有無代轉錢財，或代轉錢財之目的
    為何，與收受者之職務行為無關云云。(三)丁○○辯稱：我向
    港馬公司甲○○借款23,000,000元，再把13,000,000元交給
    乙○○當政治獻金，其中5,000,000元還給董榮芳，300,000
    元是利息，結算時甲○○尚須付我1千多萬元，其中5,000,0
    00元轉給子○○，因草根會與我有資金往來，調查局就認為
    與我相關，調查局筆錄斷章取義，與事實不符，與甲○○僅
    有工作上合作關係，系爭工程所有押標金、履約保証金、工
    程週轉金、購買材料之資金、開信用狀，均由唐榮公司以自
    有資金給付，唐榮公司並就系爭工程做整體規劃、分包、監
    工及控制進度、管理、負責與業主協調等工作，與坊間所謂
    「借牌」係出借人只出借公司名義收取發票稅，其餘均由借
    牌之公司履行，出借人完全不管之情形不同，倘真有借牌之
    事，應毋庸再選商，而唐榮公司雖為省營機構，但其如何營
    運，均由唐榮公司內部承辦人員各司其職，並非省議員之職
    務，故無論乙○○在何種狀況下收受其交付之13,300,000元
    ，均與省議員職務無關等語。(四)甲○○辯稱：參與投標全依
    唐榮公司規定，完全合法，苗素芳找我投資卯○○的合夥購
    買土地案，因我沒興趣，遂借她5,000,000元，與本案的工
    程完全無關，純屬私人借貸關係，調查局製作之筆錄不實在
    ，因丁○○向其表示唐榮公司有標前協議之方法，系爭工程
    係屬合法遂參與報價，競標後由唐榮公司得標，丁○○即以
    暫借款名義向其收取部分管理費，惟唐榮公司得標後，其分
    包工程仍由港馬公司與數家廠商共同出面投標，其質問丁○○不是已有標前協議嗎？至此其始知受騙，但管理費已付不
    得不繼續承接工程，又因工程進行中丁○○未與唐榮公司協
    調，進行十分不順利，丁○○復避不見面，致港馬公司遭唐
    榮公司終止契約，造成巨額損失，其亦為受害人云云。
三、被告戊○○被訴基於唐榮公司總經理公務員身分違背職務收
    受賄賂罪、圖利罪部分，及丁○○被訴與戊○○共同犯公務
    員違背職務收受賄賂罪部分：
  (一)公訴意旨所載此部分犯罪事實乃係以「被告戊○○於71年至
    82年間任唐榮公司之總經理，屬依據法令從事公務之人員」
    為職務基礎之犯行，合先敘明。
  (二)檢察官認被告戊○○此部分應成成立公務員違背職務收受賄
    賂罪、圖利罪，被告丁○○應成立與戊○○共犯公務員違背
    職務收受賄賂罪，已據提出前開證據及原審判決所列證據為
    憑。
  (三)惟按行為後，因刑法法律之變更，致其規定之犯罪構成要件
    變更而有擴張或限縮時，必其行為同時該當修正前、後法律
    所定之犯罪構成要件，均應予科處刑罰時，始生刑法第2條
    第1項之比較適用問題。至於刑法第2條第1項所稱「法律變
    更」，係指法律之修正或廢止之情形，且以實體之刑罰法律
    為限，程序法不在其內（司法院院字第1854號解釋，最高法
    院76年第11次、89年第5次刑事庭決議參照），而所稱之刑
    罰法律變更，則指犯罪構成要件或處罰內容之變更而言，依
    此，所謂法律變更，原則固指刑法分則（含特別法）之法條
    變更，惟分則條文雖未變更，然因總則法條修正或廢止，將
    使處罰之實質內涵，發生有輕重或不罰之結果，仍應屬法律
    變更，而有法律之比較適用。又行為時法律有處罰之規定，
    裁判時已無處罰之明文（犯罪構成要件變更，或除罪化）者
    ，此應屬犯罪後之法律已廢止其刑罰之情形，應依刑事訴訟
    法第302條第4款規定諭知免訴判決（本院暨所屬法院因應新
    修正刑法施行座談會提案第2號審查意見意旨參照）。
  (四)再查，被告等行為後，刑法業於94年2月2日經總統以華總一
    義字第09400014901號令修正公布，並於95年7月1日施行；
    其中第10條第2項「公務員」之定義修正為「稱公務員者，
    謂下列人員：一依法令服務於國家、地方自治團體所屬機關
    而具有法定職務權限，以及其他依法令從事於公共事務，而
    具有法定職務權限者。二受國家、地方自治團體所屬機關依
    法委託，從事與委託機關權限有關之公共事務者。」；修正
    後公務員之範圍已有限縮。被告戊○○原為臺灣省屬企業唐
    榮公司之總經理，依當時之刑法，固屬修正前貪污治罪條例
    第2條所稱之「公務員」。然唐榮公司僅係臺灣省之省屬企
    業，被告戊○○為該公司之總經理，既非「具有法定職務權
    限者」，亦非「受國家、地方自治團體所屬機關依法委託，
    從事與委託機關權限有關之公共事務者」，依修正後刑法則
    非屬公務員。是被告戊○○被訴基於唐榮公司總經理公務員
    身分涉犯修正前貪污治罪條例第4條第1項第5款受賄罪嫌、
    同條例第6條第1項第4款圖利罪嫌部分，及丁○○被訴與戊○○共同涉犯修正前貪污治罪條例第4條第1項第5款受賄罪
    嫌之此部分，應屬犯罪後之法律已廢止其刑罰之情形；揆諸
    首揭說明，自應為免訴之諭知。
  (五)原審就被告戊○○、丁○○所涉此部分，未及斟酌法律已廢
    止其刑罰，仍論以共同圖利之罪名，並予科刑，自有未洽。
    檢察官上訴指摘戊○○仍應構成違背職務受賄罪，並與所屬
    共犯圖利罪，丁○○、仍應成立共同違背職務受賄罪，為無
    理由。被告丁○○上訴意旨以：刑法修正後，公務員之範圍
    已有限縮，戊○○已非公務員，認此部分應為免訴之判決，
    據以指摘原判決此部分不當，為有理由。被告戊○○上訴意
    旨以：伊已非公務員，請為無罪之判決，雖為無理由；然原
    判決既有前述可議之處，自屬無可維持。應由本院將原判決
    關於此共同圖利罪部分撤銷，改為被告戊○○及丁○○被訴
    此部分，均免訴之諭知。
四、被告乙○○、戊○○、丁○○被訴基於乙○○省議員之公務
    員身分違背職務收受賄賂罪部分：
  (一)按犯罪事實應依證據認定之，無證據不得認定其犯罪事實；
    刑事訴訟法第154條第2項定有明文。次按認定犯罪事實所憑
    之證據，雖不以直接證據為限，間接證據亦包括在內；然而
    無論直接或間接證據，其為訴訟上之證明，須於通常一般之
    人均不致有所懷疑，而得確信其為真實之程度者，始得據為
    有罪之認定，倘其證明尚未達到此一程度，而有合理之懷疑
    存在時，事實審法院復已就其心證上理由予以闡述，敘明其
    如何無從為有罪之確信，因而為無罪之判決，尚不得任意指
    為違法。刑事訴訟法第161條已於民國91年2月8日修正公布
    ，其第一項規定：檢察官就被告犯罪事實，應負舉證責任，
    並指出證明之方法。因此，檢察官對於起訴之犯罪事實，應
    負提出證據及說服之實質舉證責任。倘其所提出之證據，不
    足為被告有罪之積極證明，或其指出證明之方法，無從說服
    法院以形成被告有罪之心證，基於無罪推定之原則，自應為
    被告無罪判決之諭知；本件原審審判時，修正之刑事訴訟法
    關於舉證責任之規定，已經公布施行，檢察官仍未提出適合
    於證明犯罪事實之積極證據，並說明其證據方法與待證事實
    之關係；原審對於卷內訴訟資料，復已逐一剖析，參互審酌
    ，仍無從獲得有罪之心證，因而維持第一審諭知無罪之判決
    ，於法洵無違誤。最高法院76年台上字第4986號、92年台上
    字第128號分別著有判例。
  (二)又違背職務受賄罪，係以對於違背職務之行為收受賄賂為要
    件，所謂違背職務之行為，係指在職務範圍內不應為而為或
    應為而不為者而言，若本無此項職務，即無違背職務之可能
    ，縱有要求或收受賄賂之情形，亦不成立該條款之罪（最高
    法院77年度台上字第5186號判例參照），又對於違背職務之
    行為收受賄賂，係指公務員對於違背職務之行為，被他人之
    賄賂或不正利益以買通，而雙方相互間有對價關係者而言。
    收受賄賂罪，以他人有行求賄賂之事實為前提，故賄賂之不
    法報酬必須與公務員之職務行為或違背職務之行為具有一定
    之對價關係，茍非關於職務行為或違背職務行為之報酬，即
    不得認為賄賂（最高法院71年度台上字第629號判決意旨參
    照）。次依臺灣省議會組織規程第三條規定，省議會之職權
    如左：(1)議決有關人民權利義務之省單行法規，(2)議決省預
    算及審議省決算之審核報告，(3)議決省財產之處分，(4)議決
    省屬事業機構組織規程，(5)議決省府提議事項，(6)議決省議
    員提議事項，(7)接受人民請願，(8)行使省政府主席任用同意
    權，(9)其他依法律賦予之職權。省議會議事，係採合議制，
    省議會固有議決省屬事業機構組織規程之權，但省議會或省
    議員無權過問省營事業機構之投標及得標後將工程之分包作
    業，自不可能以省議員之名而對唐榮公司施壓。至關於民意
    代表有無主管之事務，最高法院曾經表示立法委員僅得在院
    內集體行使職權，與監察委員單獨在院外行使調查權者有別
    ，其在立法院內參與法案之審查、討論及表決，乃職務上之
    行為，不能認為主管之事務，而所謂「非主管之事務」係「
    主管事務」之相對詞，立法委員既無主管之事務，即無非主
    管事務之可言（最高法院56年度台上字第2336號判決採同一
    見解）。所謂對於非主管或監督之事務，利用身分圖利罪，
    必須行為人之身分，對於該事務有某種影響力，而據以圖利
    ，方始相當（最高法院73年度台上字第1594號判例參照）。
    從客觀上加以觀察，因行為人之身分及其行為，或憑藉其身
    分之機會有所作為，致使主管或監督該事務之公務員於執行
    職務時，心理受其拘束而有所影響，行為人並因而圖得不法
    利益者而言。倘具有刑法上公務人員身分之行為就有主管或
    監督權限之公務員所承辦之事務，依其身分及其行為，對該
    事務不具影響力，而主管或監督該事務之公務員，於執行職
    務時，心理亦未受到拘束，或受有影響者，則行為人之行為
    即與該罪之構成要件顯不相當。臺灣省議員僅得在議會內集
    體行使職權，並無主管或監督之事務。既無主管或監督之事
    務，自無對非主管或監督之事務圖不法利益之問題。
  (三)起訴書所述「... 丙○○等多名省議員對省營事業機構本有
    監督及審查預算、決算之權，竟藉機向戊○○表示欲介入前
    開工程，而勒索錢財。戊○○轉告丁○○，丁○○徵得時任
    省議會交通建設委會之召集人乙○○之同意，共同基於違背
    職務受賄之犯意聯絡，取得戊○○所提供欲插足之省議員名
    單，由丁○○持向甲○○轉達戊○○、乙○○之指示。表示
    欲擺平丙○○等省議員及唐榮公司相關工程官員為由，而要
    求活動費。甲○○相應索求... 」乙節，已然敘明此部分索
    款之緣由係「丙○○藉機向戊○○表示欲介入前開工程，而
    勒索錢財」；而公訴人既未指出同案被告丙○○與被告乙○○、戊○○、丁○○之間，有如何共同犯意之聯絡，又未能
    說明「欲擺平丙○○等省議員及唐榮公司相關工程官員」之
    謀議，與被告乙○○省議員之職務有何關聯；已難認此部分
    款項係關於被告周細職務上行為或違背職務行為之報酬。
  (四)次查，依被告丁○○於調查局供稱：其向甲○○表示，唐榮
    公司得標後，因為係省屬單位，將會有很多省議員可能會介
    入推薦廠商予唐榮公司，為擺平這些省議員，最起碼要有5
    、6千萬元之代價，但並未提到是那些省議員，乙○○沒開
    標前就去向戊○○說，後來有其他省議員又向唐榮高層施壓
    ，戊○○叫我和乙○○去擺平，據乙○○表示，曾有丙○○
    及其帶領之草根會成員表示要分標，我拿13,300,000元11張
    台支給乙○○，叫他處理含丙○○在內之其他省議員部分，
    乙○○也向我表示3,300,000元台支給丙○○，丙○○也有
    向乙○○說這些錢另要朋分給寅○○及己○○，這筆錢原是
    甲○○承諾要支付我的管理費，作為擺平欲搶標各省議員及
    唐榮公司有關人交際之用，因唐榮係省屬單位，受省議會之
    監督，唐榮公司之預算也須省議會通過，如果沒有將省議員
    打點好，屆時省議員藉開會之機會質詢修理唐榮公司，將會
    阻斷港馬公司取得分包工程之商機，所以不得不透過乙○○
    交付款項，而苗素芳與呂芳契是一體，我主動提醒乙○○向
    苗素芳打點，因乙○○打點後，一直沒有好消息，所以我主
    動請甲○○向苗素芳打點云云（見偵964卷第7頁、第20頁反
    面、第21頁、第74頁、第122頁反面、第123頁、第131頁反
    面、第132頁、第140頁、第162頁、第166頁）。被告甲○○
    於調查局、偵查及原審供稱：丁○○說公營單位作業很慢須
    預支管理費，也說省議員有雜音要23,000,000元去處理，但
    具體情形沒有講，丁○○拿省議員名單給我看，他說草根會
    的人在施壓，是7月初拿名單給我，之後向我要錢（見原審
    卷第(一)宗第131頁反面、第133頁反面、偵5049卷第43頁反面
    、第49頁）等語。及被告乙○○於調查局供述：丁○○在81
    年7月間找我，與甲○○透過我向唐榮公司借牌中山高一至
    六標工程後，並向唐榮當時之總經理戊○○施壓，戊○○請
    丁○○解決，丁○○找上我，說戊○○曾告訴他，主要是省
    議員丙○○「草根會」的兄弟有意介入，要我去找丙○○談
    ，希望能擺平此事，我去丙○○家，告訴丙○○說這件工程
    丁○○已談很久了，丙○○告訴我有票省議員草根會的兄弟
    要做此一工程，丁○○表示拿一點費用要丙○○和他草根會
    的兄弟不要來做，丙○○表示他要6,300,000元，才能擺平
    此事，當時除表示己○○、寅○○外，其餘的我聽不清楚，
    後來我向丁○○拿了13,300,000元來擺平此事云云（見偵
    1550卷第46頁反面、第47頁反面、第50頁反面、第57頁）。
    觀諸渠等之供證，僅可得見有省議員介入施壓，被告乙○○
    、丁○○等人因之欲設法擺平等情；基此供述尚不足以證明
    被告乙○○、戊○○、丁○○有藉此乙○○省議員之職務收
    取賄款之犯意。
  (五)再查，被告乙○○於81年6月間並未參加臺灣省議會交通建
    設委員會，不可能擔任交通或建設委員會之召集委員，有臺
    灣省議會會86.9.15議0字第86027─1號函附卷可稽（見上
    更(一)卷第(四)宗第137至148頁）。起訴意旨率謂乙○○時任臺
    灣省議會交通、建設委員會召集委員，已有誤會。且唐榮公
    司81年度決算、82年度預算分別於臺灣省議會第9屆第24次
    臨時大會及第6次定期大會第4次會議審議通過，時任省議員
    之乙○○並未參與議決及審核過程，有該函足憑（見上更(一)
    卷第(四)宗第138頁）。又預、決算案之審議係採合議制，絕
    非乙○○一人或少數省議員得以左右，無證據顯示乙○○利
    用其審查唐榮公司預、決算之機會，向戊○○或其他唐榮公
    司承辦人員表示欲介入系爭工程，而違背其省議員之職務。
    公訴意旨率認被告乙○○違背其省議員之職務，尚有未當。
  (六)同案被告丙○○於案發時係臺灣省議會第9屆省議員，雖省
    議會對於省營事業機構有監督及審查預算、決算之權，然省
    議會下分設各種委員會，各有所掌，關於唐榮公司預算之監
    督，係交通建設委員會之職權。81年至83年間，丙○○雖為
    臺灣省議員並擔任次級問政團體「草根會」之會長，但並非
    交通建設委員會之會員，此有上述函文附卷可按。被告丙○○始終否認有與蘇文雄等省議員共同謀議介入本件系爭工程
    ，而由其對外揚言「草根會」兄弟欲承作該項工程以及出面
    對唐榮公司施加壓力之事實，而唐榮公司總經理戊○○，甚
    至港馬公司負責人甲○○及丁○○等亦均一致供承於工程發
    包期間，未曾遭到被告丙○○等省議員之任何壓力，亦未曾
    與丙○○謀面等情。究竟被告丙○○與「草根會」成員蘇文
    雄等人於何時何地對外揚言或對何人表示欲爭取系爭工程，
    遍查卷內資料，除同案被告甲○○、丁○○、乙○○於案發
    之初在調查局之供詞有部分對被告丙○○不利之供述，徵諸
    其中部分供詞係聽自他人所述，屬於傳聞證據外，並無任何
    積極證據足以證明其等之供詞均與事實相符，依法仍不得採
    為被告丙○○犯罪之證據。又有關省議會唐榮公司82年度預
    算審查會議（第9屆第6次定期大會），被告丙○○並未參加
    ，而該公司81年度結算審核會議（第9屆第24次臨時大會）
    ，同案被告丙○○雖有參與會議，但會中並未有任何發言，
    亦有上開函文可憑。
  (七)被告乙○○、丙○○基於其省議員之身分與職權，對戊○○
    等人所主管或監督之事項，並不具足以憑藉之影響力得利用
    其身分機會有所作為，尚不可能因此而圖得不法利益。況被
    告乙○○於臺灣省議會第9屆第6次定期大會審查唐榮公司82
    年度預算及省議會第9屆第24次臨時大會審核唐榮公司81年
    度結算時或未參與會議或於會中並未發言，均已如前述；則
    乙○○自無利用其省議員之身分及行為或憑藉其身分之機會
    而有所作為，致使主管或監督該事務之公務員即戊○○及其
    他唐榮公司承辦人員於執行職務時心理受拘束而有所影響。
  (八)依公訴意旨所載，被告乙○○固有自甲○○交付丙○○之款
    項中取得630萬元；然公訴人並未說明此部分扣取款項，與
    被告乙○○省議員之職務有何關聯，自難認此部分款項係關
    於被告周細職務上行為或違背職務行為之報酬，已如前述。
    從而，尚不得以被告乙○○有取得630萬元之單純事實，即
    逕以收受賄賂或圖利罪相繩；至於，被告戊○○、丁○○二
    人部分，更難論以與乙○○共同收受賄賂或圖利罪之共犯。
    又，被告甲○○並未經起訴涉犯公務員圖利罪嫌，卷內資料
    亦不足以證明被告甲○○涉犯公務員圖利罪嫌，附此敘明。
  (九)綜上所述，檢察官對於起訴之犯罪事實，所提出之證據尚無
    從說服法院以形成被告有罪之心證，基於無罪推定之原則，
    自應為被告無罪判決之諭知。此外，又查無其他積極事證足
    認被告等確有檢察官指訴之此部分犯行，此部分公訴意旨所
    指被告等之犯罪，尚屬不能證明。
  (十)原審就被告乙○○、戊○○、丁○○、甲○○部分未察，予
    以論罪科刑，自有未洽；檢察官上訴指摘被告乙○○、丁○○、甲○○仍應成立共同違背職務受賄罪，均無理由。被告
    戊○○、乙○○、丁○○、甲○○上訴否認犯行，為有理由
    ，應由本院將原判決此部分撤銷，改為諭知被告乙○○、戊○○、丁○○等人此部分無罪之判決。
五、被告乙○○、丁○○、甲○○被訴對於公務員違背職務行賄
    罪部分：
  (一)對於公務員關於違背職務行為之行賄罪，必須有公務員違背
    職務受賄之行為存在為前提。本件被告戊○○被訴犯公務員
    違背職務收受賄賂罪部分，及丁○○被訴與戊○○共同犯公
    務員違背職務收受賄賂罪部分，業經為免訴之判決；被告乙○○與戊○○、丁○○被訴共同犯公務員違背職務收受賄賂
    罪部分，及苗素芳被訴對於違背職務行為受賄部分，則分別
    經本院先後諭知無罪，有如前述。公訴人復未能明確指出此
    部分之受賄者（包括丙○○），究竟有何違背職務之對價行
    為存在；則公訴意旨認被告甲○○、丁○○、乙○○另犯修
    正前貪污治罪條例第10條第2項之行賄罪，自嫌無據。此部
    分被告乙○○、丁○○、甲○○之犯罪尚屬不能證明。
  (二)原判決雖亦認「被告丁○○、甲○○、乙○○即無犯貪污治
    罪條例第10條第2項行賄罪之可言」云云（見原判決第6頁末
    行、第37頁首行）；然未明確為被告乙○○、丁○○、甲○○三人無罪之諭知，自有未當。檢察官上訴以被告甲○○與
    丁○○應成立共同對於公務員違背職務之行為交付賄賂罪，
    雖為無理由；然原判決此部分既有前述可議之處，自屬無可
    維持，應由本院將原判決關於此部分撤銷，改為被告乙○○
    、丁○○、甲○○被訴此部分，均無罪之諭知。
六、被告丙○○部分：
    按被告死亡者，應諭知不受理之判決，刑事訴訟法第303條
    第5款定明文。查，被告丙○○已於民國97年10月24日死亡
    ，有死亡證明書、戶籍謄本各一件在卷可憑（見本院卷(二)第
    121頁、第122頁）；揆諸前揭說明，自應為公訴不受理之判
    決。原審未及審酌，尚有未當；應由本院不經言詞辯論，逕
    將原判決關於被告丙○○部分撤銷，改為諭知公訴不受理。
據上論斷，應依刑事訴訟法第369條第1項前段、第364條、第301
條第1項、第302條第4款、第303條第5款，判決如主文。
本案經檢察官李良忠到庭執行職務。
中    華    民    國    98    年    3     月    19    日
            刑事第三庭    審判長法  官  陳博志
                                法  官  許文章
                                法  官  蔡聰明
以上正本證明與原本無異。
如不服本判決，應於收受送達後10日內向本院提出上訴書狀，其
未敘述上訴之理由者並得於提起上訴後10日內向本院補提理由書
（均須按他造當事人之人數附繕本）「切勿逕送上級法院」。
                                書記官  陳嘉文
中    華    民    國    98    年    3     月    20    日


司法院資訊處製作；財團法人民間司法改革基金會備份。
